臺灣臺南地方法院民事判決
111年度簡上字第40號
上  訴  人  仲信資融股份有限公司

法定代理人  張銘聰
訴訟代理人  陳雅雯
            白苡琳
被上訴人    施菁蓉

訴訟代理人  黃榮坤律師
上列當事人間請求給付買賣價金事件，上訴人對於本院臺南簡易
庭民國110年12月29日110年度南簡字第1300號第一審簡易判決提
起上訴，於111年8月16日言詞辯論終結，本院判決如下：
    主      文
一、變更及追加之訴均駁回。
二、變更及追加之訴訴訟費用由上訴人負擔。
    事實及理由
壹、程序事項：按在第二審為訴之變更或追加，非經他造同意，
    不得為之。但請求之基礎事實同一者，不在此限，民事訴訟
    法第446條第1項、第255條第1項但書第2款定有明文。查上
    訴人於原審係以被上訴人與智擎數位科技股份有限公司（下
    稱智擎公司）間買賣契約及債權讓與之法律關係，請求被上
    訴人給付買賣價金新臺幣（下同）111,600元及自109年12月
    1日起至清償日止之遲延利息；嗣於本院第二審審理中變更
    及追加依系爭合約第7條第1項後段及第2項；及民法第179條
    、第259條第1款、第6款規定為請求權基礎，改為請求被上
    訴人依契約給付費用、返還不當得利及給付回復原狀之價額
    35,880元，經核上訴人均是基於同一買賣關係作為基礎事實
    而為請求，按上述規定，其訴之變更及追加應屬適法，合先
    敘明。
貳、實體事項：
一、上訴人起訴主張：
　㈠被上訴人以分期付款買賣方式，向訴外人智擎公司訂購線上
    語文學習（下稱系爭課程），分期總價為111,600元，約定
    訂購期間自民國109年12月1日起至112年11月1日止，計36期
    ，每期繳款金額為3,100元（下稱系爭買賣關係、系爭分期
    付款債權），因上訴人自智擎公司受讓系爭分期付款債權，
    並載於分期付款買賣約定書（下稱系爭買賣約定書）第1條
    ，故系爭分期付款債權已由上訴人所取得。
　㈡嗣被上訴人未繳付任何一期款項，顯已違反系爭買賣約定書
    第8條之約定，其餘未到期款項即視為全部到期，另依同條
    約定被上訴人尚須給付自遲延繳款日起至清償日止，按週年
    利率百分之20計算之遲延利息，以及每日按日息萬分之5約
    定利率計收之違約金。
　㈢又被上訴人與智擎公司所簽訂之「FUNDAY會員合約書」（下
    稱系爭合約）已載明買賣標的物是網路數位化商品及服務，
    智擎公司所建置之網路數位教材平台、線上課程等乃智擎公
    司所屬智慧財產，具有著作權、版權等智慧財產權利，一旦
    學員網路帳號開通後即可無限制下載使用（包含試用、試看
    、試閱、試聽、試玩等），此情事亦為系爭合約第17條第4
    項所明訂。智擎公司已於109年9月22日先行開通會員帳號讓
    被上訴人登入使用體驗課程服務，再於同年月23日與被上訴
    人簽約，被上訴人已可於1日內無限制下載使用，甚至複製
    系爭課程。縱被上訴人於109年9月30日以e-mail之方式通知
    智擎公司取消購買，因系爭課程具有科技易複製的特性，被
    上訴人於網路帳號點選開通後即已能充分探知商品資訊，無
    法適用消費者保護法第19條第1項規定解除契約，而屬同條
    第2項之情形及通訊交易解除權合理例外情事適用準則第2條
    第5款所規範通訊交易解除權合理例外情形。
　㈣縱然系爭合約第7條第1項規定給予被上訴人於會員期間起始
    日起7日內終止系爭合約之權利，惟亦須被上訴人先負擔相
    關費用即視訊課程2堂費用2,000元、平台費用4,980元、第
    三方金流解除協辦費3,500元及分期提前解除利息25,400元
    ，共計35,880元後，始得終止系爭合約，被上訴人既未曾給
    付相關費用，難認系爭合約已自動終止或解除，系爭合約自
    仍有效存在。
　㈤為此，依智擎公司與被上訴人間買賣契約及債權讓與之法律
    關係，提起本件訴訟等語，並於原審聲明：被上訴人應給付
    上訴人111,600元，及自109年12月1日起至清償日止，按週
    年利率百分之16計算之利息。
　㈥並於本院第二審補稱：系爭合約第7條第1項前段終止部分雖
    屬無效，而得使被上訴人依消費者保護法第19條第1項規定
    取得解除權，然系爭合約第7條第1項後段、第2項約定被上
    訴人應給付已使用部分費用之條款仍屬有效，故被上訴人仍
    應給付視訊課程2堂費用2,000元、平台費用4,980元、第三
    方金流解除協辦費3,500元及分期提前解除利息25,400元，
    合計35,880元。
　㈦退步言之，縱認系爭合約第7條全部無效，系爭合約已經解除
    ，系爭買賣關係自始不存在，惟被上訴人已使用前述課程，
    無法律上之原因而受領商品，爰追加依民法第179條不當得
    利請求權請求被上訴人返還35,880元利益，或依民法第259
    條第1款、第6款規定，請求被上訴人返還所受領之物之價額
    35,880元，請求就上述請求權基礎擇一為有利於上訴人之判
    決等語。
　㈧並於第二審上訴聲明：請求⒈原判決廢棄。⒉被上訴人應給付
    上訴人35,880元，及自起訴狀繕本送達翌日起至清償日止，
    按週年利率百分之5計算之利息。
二、被上訴人則以：
　㈠被上訴人於109年9月23日與智擎公司在網路上簽訂系爭合約
    、系爭買賣約定書，經智擎公司於109年9月28日通知被上訴
    人系爭課程已經開通，會員期間自109年9月28日起至112年9
    月27日止，為期36個月，而依被上訴人所購買之方案，共可
    使用之點數為1140點，該方案費用共111,600元，可分3年分
    期付款。被上訴人欲上課，須先於網路上登入智擎公司網站
    ，始可使用智擎公司提供之線上視訊課程服務，再依被上訴
    人上課之課程類別及次數而扣點數。被上訴人於109年9月28
    日早上及30日早上各曾登入上一堂課後，旋即於109年9月30
    日下午以e-mail之方式通知決定取消購買系爭課程而解除系
    爭合約。
　㈡兩造並無簽訂任何買賣契約或有何其他法律關係，故上訴人
    請求被上訴人給付其買賣價金，實無理由。
　㈢被上訴人透過網路而與智擎公司訂立系爭合約，實為消費者
    保護法所規定之通訊交易。被上訴人已於上課後7日內以e-m
    ail之方式通知智擎公司解除契約，被上訴人依消費者保護
    法第19條第1項及第5項等規定，自無須再對智擎公司給付或
    負擔任何費用對價，故智擎公司縱有讓與系爭分期付款債權
    給上訴人，亦已因被上訴人依法解除系爭合約而無任何債權
    可讓與，故上訴人向被上訴人請求給付系爭課程買賣價金並
    無理由。
　㈣智擎公司所販賣之系爭課程，為被上訴人得於會員期間內隨
    時登入線上視訊上課學習，並得於線上討論提問，屬非以有
    形媒介提供之數位內容，又參以其商品內容均需被上訴人於
    線上透過智擎公司提供之登錄系統始得登入進行上課或討論
    或提問，並非係被上訴人得以透過下載方式即時取得之內容
    ，此亦與線上掃毒、轉帳或匯兌等一經提供即為完成之線上
    服務無關，故智擎公司所販賣系爭課程之實質內容，實與通
    訊交易解除權合理例外情事適用準則第2條第4、5款規定之
    要件不相符，故系爭合約即非屬通訊交易解除權合理例外情
    事適用準則第2條所列情事，系爭合約第7條第1項與消費者
    保護法第19條第1項前段以及第5項等強制規定有違，上訴人
    本件請求為無理由。又依據通訊交易解除權合理例外情事適
    用準則第2條規定，縱認系爭合約是屬有合理解除權例外情
    事，然智擎公司就此既未對被上訴人為通訊交易解除權合理
    例外情事適用準則第2條所規定將排除消費者保護法第19條
    第1項解除權適用之告知，則智擎公司顯亦未盡法定之告知
    義務，則智擎公司即無適用該排除規定之餘地，故於被上訴
    人依法解除系爭合約後，智擎公司自亦無得向被上訴人請求
    買賣價金之權利，縱認上訴人受讓智擎公司系爭分期付款債
    權，上訴人向被上訴人請求該買賣價金，亦屬無據等語
　㈤並於本院第二審補稱：上訴人追加以系爭合約第7條第2項、
    民法第179條、第259條第1款、第6款規定為請求權基礎，追
    加不合法，被上訴人與智擎公司間買賣契約經合法解除後，
    上訴人自不得再依系爭合約第7條第2項請求被上訴人給付該
    等款項，且被上訴人既依消費者保護法第19條第1項規定合
    法解除系爭買賣關係，且無須負擔任何費用或對價，買賣契
    約溯及失效，則智擎公司即溯及無債權得以讓與上訴人。況
    依消費者保護法第19條第1項、第5項規定，違反該條項所為
    約定無效，智擎公司自不得再以民法第179條或民法第259條
    第1款、第6款規定請求被上訴人給付任何費用或對價，上訴
    人自亦無從自智擎公司受讓依此等規定之債權，故上訴人請
    求被上訴人應給付上述費用、利息共計35,880元，即無理由
    等語，資為抗辯。
　㈥並於本院第二審聲明：上訴及追加之訴均駁回。
三、原審判決駁回上訴人之訴，上訴人全部聲明不服，求為廢棄
    原判決，於本院第二審審理中減縮請求之金額，並另變更及
    追加系爭合約第7條第1項後段及第2項、民法第179條、第25
    9條第1款、第6款規定為請求權基礎，並請求判決被上訴人
    應給付上訴人35,880元，及自起訴狀繕本送達翌日起至清償
    日止，按週年利率百分之5計算之利息；被上訴人則請求駁
    回上訴及追加之訴。
四、兩造不爭執事項：
　㈠被上訴人於109年9月23日透過網路，向智擎公司訂購系爭課
    程，並簽訂系爭買賣約定書、系爭合約。
　㈡智擎公司於109年9月28日通知被上訴人系爭課程內容已開通
    ，被上訴人嗣於同年月30日以e-mail方式通知智擎公司表示
    決定取消購買課程。
　㈢系爭課程屬消費者保護法所稱之通訊交易，被上訴人表示決
    定取消購買課程時，尚未逾系爭課程開通7日內。
　㈣系爭合約第7條第1項前段終止部分之約定，因違反消費者保
    護法第19條第1項規定，而依同條第5項規定無效。
五、兩造爭執事項：
　㈠上訴人不爭執系爭合約第7條第1項前段終止部分無效，惟主
    張系爭合約第7條第1項後段及第2項應支付已使用之網路費
    用、課程費用、已拆封之物品費用仍應有效，並依該約定請
    求被上訴人給付視訊課程2堂：2,000元、平台費用：4,980
    元、第三方金流解除協辦費：3,500元及分期提前解除利息2
    5,400 元，合計35,880元，是否有理由？
　㈡如認系爭買賣契約已解除，上訴人得否依民法第179條請求被
    上訴人返還不當得利35,880元？
　㈢如認系爭買賣契約已解除，上訴人得否依民法第259條第1款
    、第6款規定，請求被上訴人返還所受領之物之價額35,880
    元？
六、得心證之理由：
　㈠被上訴人與智擎公司間系爭買賣關係業已解除，上訴人主張
    被上訴人應依系爭合約第7條第1項後段及第2項規定支付已
    使用之視訊課程2堂費用2,000元、平台費用4,980元、第三
    方金流解除協辦費3,500元及分期提前解除利息25,400元費
    用，合計35,880元，為無理由：
　1.被上訴人與智擎公司間系爭買賣關係為通訊交易，被上訴人
    於系爭課程開通7日內之109年9月30日以e-mail方式通知智
    擎公司表示決定取消購買課程，而系爭合約第7條第1項前段
    終止部分之約定，因違反消費者保護法第19條第1項規定，
    而依同條第5項規定無效等情，為兩造所不爭執。
　2.按通訊交易或訪問交易之消費者，得於收受商品或接受服務
    後7日內，以退回商品或書面通知方式解除契約，無須說明
    理由及負擔任何費用或對價。但通訊交易有合理例外情事者
    ，不在此限；前項但書合理例外情事，由行政院定之；通訊
    交易或訪問交易違反本條規定所為之約定，其約定無效，消
    費者保護法第19條第1項、第2項、第5項分別定有明文。次
    按消費者保護法第19條第1項但書所稱合理例外情事，指通
    訊交易之商品或服務有下列情形之一，並經企業經營者告知
    消費者，將排除該條項解除權之適用：五、非以有形媒介提
    供之數位內容或一經提供即為完成之線上服務，經消費者事
    先同意始提供，通訊交易解除權合理例外情事適用準則第2
    條第5款亦有明定。則依上述規定，除於通訊交易有合理例
    外情事外，被上訴人應可無須說明理由及負擔任何費用或對
    價而解除契約。
　3.經查，上訴人雖主張智擎公司依系爭買賣關係所提供之系爭
    課程，屬於通訊交易解除權合理例外情事適用準則第2條第5
    款所定之情形，故應排除消費者保護法第19條第1項本文之
    適用云云，惟依系爭合約第2條、第3條約定，被上訴人於訂
    約時自智擎公司取得總使用點數為1140點，需依課程類別支
    付不同點數，始得使用該課程，而視訊課程錄影檔下載部分
    ，僅有已上課部分，得於7個工作日後下載，未上課部分，
    則須扣1點始得下載，有系爭合約在卷可參(見南簡卷第95頁
    )，足見智擎公司所提供之系爭課程，須以價金所轉換成之
    點數按課程支付後，始得使用，與上訴人主張得由被上訴人
    一開通服務後即可無限制下載使用（包含試用、試看、試閱
    、試聽、試玩等）云云，顯然不符；次依系爭合約第7條第2
    項亦已規定各種課程及服務其計價之方式，益徵使用系爭課
    程均需逐一支付相關費用或點數，且使用次數、種類應屬可
    得計算；又依上訴人於本院第二審補充之主張，其既得明確
    計算出被告解除系爭買賣關係時，應支付網路平台費4,980
    元、已使用過的課程費用2,000元、委託智擎公司代辦解約
    之手續費3,500元等費用，足見系爭課程實無上訴人所主張
    被上訴人於開通服務後，即可無限制下載、複製任何課程內
    容之情況甚明；況上訴人於本院第二審言詞辯論終結前，未
    能舉證證明被上訴人自109年9月28日系爭課程開通後至109
    年9月30日通知智擎公司解除系爭買賣關係時，究竟以其帳
    號登入、使用或下載系爭課程多少內容，亦未能舉證證明系
    爭課程是否確實為上訴人所主張之「一經提供即為完成之線
    上服務」，且上訴人又未能提出相關電磁紀錄或指明調查之
    方法，難認其主張系爭買賣關係合於通訊交易解除權合理例
    外情事適用準則第2條第5款所定情形乙情為可採。從而，上
    訴人主張系爭買賣關應屬消費者保護法第19條第1項但書及
    通訊交易解除權合理例外情事適用準則第2條第5款所規定之
    情形，被上訴人於系爭課程開通後即不得於7日內無條件解
    除契約云云，自無可採。
　4.據此，被上訴人依消費者保護法第19條第1項本文規定，於
    系爭課程109年9月28日開通後7日內，享有無條件解除系爭
    買賣關係之權利。嗣被上訴人於同年月30日以e-mail方式通
    知智擎公司「我決定取消購買課程」，核其真意應為解除系
    爭買賣關係。再者，考量通訊交易本身的特性，買賣過程本
    身既係透過網際網路等非實體接觸方式完成，被上訴人以e-
    mail方式通知智擎公司解除契約，且經智擎公司收受該解除
    契約之意思表示，且有e-mail往來之對話紀錄留存，此有被
    上訴人與智擎公司間109年9月30日e-mail截圖附卷可憑(見
    南簡卷第35頁)，應已符合法定之「書面通知」形式，故足
    認被上訴人已於109年9月30日以e-mail合法解除系爭買賣關
    係無訛。
　5.綜上，被上訴人與智擎公司間系爭買賣關係已於109年9月30
    日合法解除，其等間所訂之系爭買賣約定書、系爭合約應均
    自始、當然無效，被上訴人即無再依系爭合約第7條第1項後
    段規定給付相關費用之義務，而上訴人既自智擎公司受讓智
    擎公司對被上訴人之債權，應受被上訴人與智擎公司間契約
    關係之拘束，而不得再依系爭合約第7條第1項後段及第2項
    規定請求被上訴人給付相關費用。從而，上訴人依系爭合約
    第7條第1項後段及第2項規定請求被上訴人給付35,880元，
    為無理由，應予駁回。
　㈡上訴人依民法第179條、第259條第1款、第6款規定，請求被
    上訴人給付35,880元，應均無理由：
　1.按無法律上之原因而受利益，致他人受損害者，應返還其利
    益。雖有法律上之原因，而其後已不存在者，亦同；契約解
    除時，當事人雙方回復原狀之義務，除法律另有規定或契約
    另有訂定外，依左列之規定：一、由他方所受領之給付物，
    應返還之；六、應返還之物有毀損、滅失或因其他事由，致
    不能返還者，應償還其價額，民法第179條、第259條第1款
    、第6款分別定有明文。
　2.經查，被上訴人依消費者保護法第19條第1項規定享有無條
    件解除系爭合約之權利，且業已合法解除系爭買賣關係，業
    如前述，而消費者保護法為特別規定，自應優先於民法而適
    用，則依消費者保護法第19條第1項本文規定，被上訴人就
    解除契約時已使用之部分系爭課程，依法本即無須負擔任何
    費用或對價，況上訴人主張之視訊課程2堂費用2,000元、平
    台費用4,980元、第三方金流解除協辦費3,500元及分期提前
    解除利息25,400元費用項目，均為其自行列舉之金額，且就
    視訊課程2堂費用2,000元部分，上訴人並未以電磁紀錄或相
    關證據舉證證明被上訴人確實因此課程而獲有或受領此金額
    之利益；至平台費用4,980元、第三方金流解除協辦費3,500
    元與分期提前解除利息25,400元部分之計算依據，尚乏證據
    證明，縱就平台費用4,980元部分於系爭合約第7條第2項有
    所記載，惟上列各項目，均難認屬於被上訴人之所受利益或
    受領之給付物。是以，上訴人依上述規定請求被上訴人應支
    付已使用之視訊課程2堂費用2,000元、平台費用4,980元、
    第三方金流解除協辦費3,500元及分期提前解除利息25,400
    元費用，共35,880元，應屬無據，自應駁回。
七、綜上所述，上訴人於原審主張依系爭買賣關係及債權讓與之
    法律關係請求給付買賣價金，及於本院第二審變更及追加依
    系爭合約第7條第1項後段及第2項，及民法第179條、第259
    條第1款、第6款規定，請求被上訴人應給付35,880元，及自
    起訴狀繕本送達翌日起至清償日止，按週年利率百分之5計
    算之利息，應均無理由。原審駁回上訴人之訴，經核並無不
    合；上訴意旨指摘原判決不當，並變更及追加上開請求，均
    為無理由，其變更及追加之訴應予駁回。
八、本件事證已臻明確，兩造其餘攻擊或防禦方法及證據，經本
    院斟酌後，認為均不足以影響本判決之結果，爰不逐一論列
    ，附此敘明。
九、據上論結，本件變更及追加之訴，均無理由，依民事訴訟法
    第436條之1第3項、第449條第1項、第78條，判決如主文。
中　　華　　民　　國　　111 　年　　9 　　月　　2 　　日
　　　　　　　　　民事第三庭　審判長法　官  黃聖涵
　　　                        　    法　官  田幸艷
　　　                          　  法　官  陳郁婷
以上正本證明與原本無異。　　　　　　　　　　　　　　
本判決不得上訴。
中　　華　　民　　國　　111 　年　　9 　　月　　5 　　日
                                    書記官  謝靜茹